臺灣高等法院刑事判決　　　　　　　　100年度上易字第354號
上　訴　人　臺灣板橋地方法院檢察署檢察官
即　被　告　姜堯中
上列上訴人因被告詐欺案件，不服臺灣板橋地方法院99年度易字
第3232號，中華民國99年12月28日第一審判決（聲請簡易處刑案
號：臺灣板橋地方法院檢察署99年度偵字第19877號），提起上
訴，本院判決如下：
    主  文
上訴駁回。
    理  由
一、公訴意旨略以：被告姜堯中能預見一般人取得他人金融帳戶
    之目的，常利用作為財產犯罪工具之用，俾於掩飾犯行不易
    遭人追查，竟仍基於幫助詐欺之不確定故意，於民國99年5
    月間，透過104人力銀行刊登應徵之履歷廣告，嗣於99年5月
    12日16時30分許，姓名、年籍均不詳自稱「陳經理」之成年
    女子通知姜堯中應徵司機工作，且為測試帳戶，要求姜堯中
    提供金融卡供使用，姜堯中遂於同日21時30分許，在臺北縣
    永和市福和橋頭，依指示將申辦之臺灣新光商業銀行南勢角
    分行帳戶（帳號：000-0000000000000號，下稱：新光銀行
    南勢角分行）之提款卡、提款密碼，交付前開陳經理及其所
    屬之詐欺集團。嗣該詐欺集團之人於取得上開帳戶後，即基
    於意圖為自己不法所有之犯意，在雅虎奇摩拍賣網頁上虛偽
    刊登「販賣五月天演唱會門票」之訊息，致使購買該商品之
    蔡育甯、蔡金翰、粘煒彬陷於錯誤，信以為真，分別於99年
    5月13日某時、同日8時許、同日11時30分許，而購得上開商
    品，並於同年5月13日12時50分許匯款新臺幣(下同)8,000元
    ；於同日13時2分許匯款4, 040元；於同日13時許匯款8,000
    元至上開帳戶。嗣蔡育甯、蔡金翰、粘煒彬發現受騙，報警
    處理，始查知上情。因認被告涉犯刑法第30條第1項、第339
    條第1項之幫助詐欺取財罪嫌云云。
二、按犯罪事實應依證據認定之，無證據不得認定其犯罪事實，
    不能證明被告犯罪者，應諭知無罪之判決，刑事訴訟法第15
    4 條第2 項、第301 條第1 項分別定有明文。再犯罪事實之
    認定應憑證據，如未能發現相當證據，或證據不足以證明，
    自不能以推測或擬制之方法作為裁判基礎，最高法院40年度
    台上字第86號判例可資參照；且認定犯罪事實所憑之證據，
    雖不以直接證據為限，間接證據亦包括在內，然而無論直接
    證據或間接證據，其為訴訟上之證明，須於通常一般之人均
    不致有所懷疑，而得確信其為真實之程度者，始得據為有罪
    之認定，倘其證明尚未達到此一程度，而有合理之懷疑存在
    而無從使事實審法院得有罪之確信時，即應由法院為諭知被
    告無罪之判決，最高法院76年度台上字第4986號判例足資參
    照。又檢察官對於起訴之犯罪事實，仍應負提出證據及說服
    之實質舉證責任，倘其所提出之證據不足為被告有罪之積極
    證明，或其指出證明之方法無從說服法院以形成被告有罪之
    心證，基於無罪推定之原則，自應為被告無罪判決之諭知，
    有最高法院92年度台上字第128 號判例可參。另按刑法上幫
    助犯之成立，須行為人基於幫助正犯犯罪之意思，予正犯以
    精神上或物質上之助力而參與犯罪構成要件以外之行為，以
    助成正犯犯罪之實施為要件。如果，雖在外形上，可認為幫
    助，但對正犯之犯罪，無違法之認識，而欠缺幫助犯罪之故
    意，係基於其他原因，即難論以幫助犯。而所謂幫助故意，
    雖不以行為人確知被幫助者係犯何種罪名為必要，惟仍需在
    行為人主觀上可能認識之範圍內，始足當之。
三、公訴人認被告涉有上揭詐欺罪嫌，無非係以被告辯詞不足採
    信，告訴人蔡育甯、蔡金翰、粘煒彬於警詢之指訴，被告上
    開銀行立約人約定印鑑式樣、開戶約定書、客戶基本資料、
    存款帳戶存提交易明細查詢、存摺明細、被害人之匯款申請
    書及ATM 轉帳明細、受理刑事案件報案三聯單、受理各類案
    件紀錄表、受理詐騙帳戶通報警示簡便格式表等資為其論據
    。
四、訊據被告姜堯中固坦承將上開帳戶提供給真實姓名、年籍不
    詳綽號「陳經理」之成年女子辦理測試帳戶狀況是否為正常
    等情不諱，惟堅決否認有何幫助詐欺犯行，辯稱：伊因應徵
    司機工作，陳經理擔心帳戶有問題，伊因此於前往臺北縣永
    和市福和橋頭面試時，提供提款卡、密碼及駕照影本予公司
    ，辦理測試帳戶狀況是否為正常，嗣後覺得不對勁，馬上以
    電話向新光銀行南勢角分行客服專線掛失金融卡，隔天發現
    有3筆錢匯入，立刻到錦和派出所報案，絕無幫助詐欺之犯
    意等語。經查：
  (一)被告將其上開新光銀行南勢角分行帳戶之金融卡及密碼，交
    付某自稱「陳經理」之成年女子乙節，業據其於偵查及原審
    審理時坦承不諱。又告訴人蔡育甯、蔡金翰、粘煒彬等因詐
    欺集團之人在雅虎奇摩拍賣網頁上虛偽刊登「販賣五月天演
    唱會門票」之訊息，致使購買該商品之告訴人等陷於錯誤，
    信以為真，分別購買上開商品，並分別於99年5月13日匯款
    8,000元、4,040元、8,000元至上開帳戶等情，業據證人即
    告訴人等於警詢時指證甚詳，並有其提出之自動櫃員機交易
    明細表、被告上開帳戶開戶資料、交易明細查詢1份在卷可
    稽，此部分事實，固堪認定。惟告訴人等於警詢之指訴及前
    揭書證，僅得證明其確於上開時地，遭詐欺集團成員詐騙，
    將款項轉帳入被告上開帳戶之事實，至於被告是否如聲請簡
    易判決處刑書所載係基於幫助詐欺之不確定故意，而將其所
    有上開分行帳戶提款卡交予詐欺集團成員使用，則應另有積
    極證據證明。
  (二)再查，被告確為一零四資訊科技股份有限公司所經營之104
    人力銀行網站之求職會員，並且有於網站登錄希望應徵司機
    之工作，而從98年10月間至99年5 月間亦分別有5 家公司，
    就被告希望應徵之司機工作發信，並通知面試等情，並有一
    零四資訊科技股份有限公司99年8月6日104（99）法字第099
    041032號函附卷可按（見偵查卷第102頁至105之1），而被
    告收到電話通知告知有看到被告於人力銀行網站之求職履歷
    ，要求確認帳戶正常等情，亦有行動電話門號之通聯記錄卷
    附足徵（見偵查卷第73頁），是被告所辯稱其係於求職應徵
    工作之際，將提款卡及密碼交付予自稱「陳經理」職員之人
    等語，尚非虛矯。
  (三)復查，被告於99年5 月12日21時30分許交付上開新光銀行南
    勢角分行帳戶資料後，發覺受騙，隨即於同年月日22時35分
    許以電話向銀行客服專線掛失金融卡之情，亦有臺灣新光銀
    行南勢角分行99年11月16日（99）新光銀南勢角字第99157
    號函在卷可考，因此，詐欺集團於99年5 月13日施行詐術，
    被害人陷於錯誤匯入被告上開帳戶之款項詐欺集團均無法提
    領，現仍於被告之上開警示帳戶內等情，亦有存款帳戶存提
    交易名細附卷可稽，是被告確於交付帳戶資料後隨即採取積
    極措施以確保其帳戶不致為他人不法使用，被告顯然與一般
    提供帳戶資料供詐欺集團詐欺使用之類型，明顯有別。被告
    是否提供其正常使用之帳戶，供詐騙集團使用而幫助詐欺，
    即非無疑，被告所辯其提供上開帳戶給自稱陳經理之人，係
    因誤以為對方係為短暫供測試信用之用等語，自非全屬無憑
    。
  (四)按交付帳戶而幫助詐欺罪之成立，必須幫助人於行為時，明
    知或可得而知，被幫助人將持其所交付之帳戶向他人詐取財
    物，如出賣、出租或借用等情形，或能推論其有預知該帳戶
    被使用詐取他人財物之可能；反之，如非基於自己自由意思
    而係因遺失、被脅迫、遭詐欺等原因而交付，則交付金融機
    構帳戶之人並無幫助犯罪之意思，亦非認識收受其金融機構
    帳戶者將持以對他人從事詐欺取財等財產犯罪而交付，則其
    交付金融機構帳戶之相關資料時，既不能預測其帳戶將被他
    人作為詐欺取財等財產犯罪之工具，則其交付金融機構帳戶
    相關資料之行為，即不能成立幫助詐欺取財等犯罪。被告之
    分行帳戶雖經他人作為對告訴人等詐欺取財之匯款帳戶，然
    被告將其新光銀行南勢角分行帳戶之資料交付他人，既係遭
    詐騙所致，自難認其提供金融卡及密碼之行為，有何幫助詐
    欺取財之主觀犯意。又詐欺集團所使用之詐術，雖僅需稍加
    求證即可釐清而不致受騙，但被告已失業約1月且房租1月未
    繳，於亟需經濟收入來源之背景下，一時未予查證，而誤信
    詐欺集團之說詞，進而出於暫時提供其帳戶資料予他人供測
    試信用以便求職之意而交付金融卡及密碼，尚難以詐欺集團
    之說詞不合常理或被告未加查證一節，即逕推定被告係基於
    幫助詐欺取財之犯意而提供金融卡予詐欺集團使用。
五、檢察官上訴意旨略以：(一)據被告於檢察官偵查中自承：「之
    前在新光保全工作」等語，復於原審審理中自承：「（檢察
    官問：求職之前有無其他應徵工作經驗？）有，我曾經在應
    徵新店的一家公司的司機，在這之前我面試很多次」、「（
    檢察官問：請問前面幾次應徵時，對方有無請你提出提款卡
    等物品？）沒有」等情，再衡以被告學歷為五專畢業，於
    本件案發時已年逾40歲，絕非無全無工作經驗及社會閱歷之
    人；再者，觀諸本案被告之臺灣新光商業銀行南勢角分行帳
    戶存摺影本，被告自開立本案系爭帳戶後，期間有持續使用
    該帳戶，且被告亦於審理中自承該帳戶係原本新光保全工作
    之薪資帳戶，則其對於提款卡之功能自應知之甚詳，實應知
    悉倘將帳戶之提款卡與密碼交付他人，即可供他人匯款與提
    款之用，是倘被告確實係因其所應徵工作之公司欲測試該帳
    戶可否使用而交付帳戶，則被告大可自行存提帳戶內之款項
    ，並出示存摺予該公司人員查看即足，實無必要將帳戶提款
    卡與密碼均提供予「陳經理」測試；另衡情被告與該自稱「
    陳經理」之成年女子素不相識，亦未知悉該名女子之真實姓
    名，豈有可能僅因應徵工作，即率然將帳戶提款卡及密碼交
    付該名女子攜回使用？更何況，被告既然僅係應徵司機，該
    公司豈有測試被告帳戶可否使用之必要？顯見被告所辯，均
    與社會常情不符，惟原審未審酌及此，遽行採信被告提供提
    款卡、密碼係為應徵工作以供對方測試帳戶可否使用之辯詞
    ，忽略被告乃具有相當智識程度及工作經驗之人，尚嫌率斷
    。(二)再者，被告於原審中自承：「（檢察官問：是否知道對
    方工作的性質是應召站？）因為對方只有說要載傳播妹，日
    薪一天3500元。」、「（檢察官問：載傳播妹時，傳播妹的
    收入是領取現金？）是，但是對方跟我說因為怕檢警單位要
    盤查，所以要測試我的帳戶。」、「（檢察官問：是否清楚
    提款卡的功能？）是。但不是測試我的身份，而是要存錢進
    去，看會不會被凍結。」、「（檢察官問：你清楚知道他們
    是不法的集團？）是對方這樣跟我說。」、「（檢察官問：
    你清楚他們集團的工作性質涉及不法，還提供提款卡給他們
    ？）對方只表示工作性質敏感。」等語，則被告既已知悉對
    方係因擔心其為檢警人員，故要求其提供帳戶以供測試，且
    被告更於原審中自承該集團工作性質涉及不法，而對方亦已
    告知係不法集團，足徵被告係在明知其所應徵之工作係不法
    集團所提供之工作，而不法集團更提防被告係檢警人員的情
    況下，竟仍提供其所申辦之前揭新光商銀帳戶之提款卡與密
    碼給予與其素不相識之真實姓名年籍不詳綽號「陳經理」之
    成年女子甚明，益徵被告係於顯可預見前揭帳戶提款卡與密
    碼有高度可能遭不法集團利用之情形下，猶不顧此一風險，
    貿然交付提款卡及密碼供不法集團使用至為明確，更何況，
    依被告智識經驗，則其對於提款卡之功能自應知之甚詳業如
    前述，自應知悉提款卡並無徵信職業之功能，是被告對於提
    款卡功能既有所知，當無可能遭詐騙集團以查詢其職業是否
    為檢警為由成功騙取提款卡與密碼，是被告對交付提款卡及
    密碼之行為既無法提出合理解釋，即難令人信其所辯屬實，
    然原審判決未能審究上情，遽信被告片面辯詞，遽認被告係
    單純遭詐諞集團利用，實與經驗法則及論理法則相違，洵屬
    未洽。(三)綜上所述，被告所辯被騙情節不合其所具有之工作
    經驗及智識程度，實難令人信其所辯屬實，原審判決未慮究
    及此，遽予採信被告空言被騙之辯詞，逕認被告於主觀上無
    幫助詐欺取財之犯意，實與經驗法則及論理法則有違，且無
    異間接為販賣或輕率提供帳戶予詐欺集團者提供脫罪之辯詞
    ，並助長詐欺集團之橫行；是以，原審認定事實尚有違誤，
    遽為無罪之判決，容有未洽，自難認原判決妥適，為此，請
    求撤銷原判決，另為適當之論罪科刑判決云云。惟各人之智
    慮與警覺程度，常因年齡、所受教育、生活經驗、社會歷練
    等而千差萬別，前開以一般常人智識程度及社會生活經驗而
    足判別其中必有詐偽之推論，固係以一般社會常人之平均標
    準而為，然亦不能排除另有因年紀尚輕，或教育程度，或生
    活及社會經驗俱仍不足故而不具此等智識及警覺程度之人，
    無法察覺其中詭異而擅予輕信之此等可能；況邇來因人頭帳
    戶取得困難，詐欺集團成員為取得人頭帳戶使用，或以高價
    價購，或以詐欺方式取得，方式所在多有，若一般人會因詐
    欺集團成員言詞而陷於錯誤進而交付鉅額財物，何以金融帳
    戶之持有人不致因相同原因進而陷於錯誤並交付帳戶相關資
    料。是就此而言，自不能以吾等一般常人智識經驗為基準，
    遽而推論其必具相同智識水平及警覺程度。
六、綜上，被告雖有將上開帳戶提款卡及密碼等交予不詳姓名之
    「陳經理」之成年女子，嗣為詐騙集團持用向被害人詐騙款
    項得逞，惟不能排除被告亦係遭詐欺集團以應徵工作之陷阱
    ，受騙交付提款卡及密碼之可能，被告是否基於幫助詐欺取
    財之犯意而交付上開證件，尚有合理之懷疑，未達有罪之確
    信，即難遽為被告不利之認定。此外，復查無其他積極證據
    足認被告於交付其帳戶之提款卡及密碼時，即預見不法份子
    將利用其帳戶資料詐欺他人仍容任為之，因而尚難僅憑被告
    交付帳戶之客觀行為，即遽認其主觀上有幫助詐欺之故意。
    是以，既不能證明被告犯罪，原審為被告無罪之諭知，其認
    事用法，並無違誤，檢察官上訴意旨仍執前詞，指摘原判決
    不當，為無理由，應予駁回。
據上論斷，應依刑事訴訟法第368條，判決如主文。
本案經檢察官吳國南到庭執行職務。
中    華    民    國  100    年     3    月     30    日
                  刑事第一庭審判長法  官   葉騰瑞
                                  法  官   彭政章
                                  法  官   莊明彰
以上正本證明與原本無異。
不得上訴。
                                  書記官   王韻雅
中    華    民    國   100    年    3     月    30    日